臺灣高等法院民事判決　　　　　　　　 99年度家上字第271號
上　訴　人　乙○○
訴訟代理人　黃志文律師
　　　　　　賴芳玉律師
　　　　　　廖嘉琳律師
被　上訴人　丙○○
訴訟代理人　蔡惠子律師
　　　　　　莊立群律師
複　代理人　陳倚箴律師
上列當事人間離婚等事件，上訴人對於中華民國99 年9月24日臺
灣士林地方法院98 年度婚字第388號第一審判決提起上訴，經本
院於100年6月30日言詞辯論終結，判決如下：
    主  文
原判決廢棄。
准上訴人與被上訴人離婚。
兩造所生未成年長子甲○○（民國○○年○○月○○日生，身分證字號
：Ｚ000000000），權利義務之行使或負擔，由被上訴人任之。
上訴人得依附表所示時間、方式與未成年長子甲○○會面交往。
第一、二審訴訟費用由被上訴人負擔。
    事  實  及  理  由
一、本件上訴人聲明求為判決：
    （一）原判決廢棄。
    （二）准上訴人與被上訴人離婚。
    （三）對於兩造所生之子甲○○（民國○○年○○月○○日生，身
          分證字號：Ｚ000000000）權利義務之行使或負擔由上
          訴人任之。
    （四）訴訟費用由被上訴人負擔。
    被上訴人聲明求為判決：
    （一）上訴駁回。
    （二）第二審訴訟費用由上訴人負擔。
二、上訴人主張：兩造於民國（下同）94年12月11日結婚，婚後
    育有未成年長子甲○○（○○年○○月○○日出生）一人。惟被上
    訴人婚後自95年起至98 年1月止多次因細故毆打伊成傷，並
    曾持刀意圖殺害伊，且無端鄙視伊父母，不願與伊父母相處
    ，結婚3年有餘，僅回伊父母住處2、3 次，不願意伊之父母
    與小孩相處，致伊父母之尊嚴受到虐待，伊為調和父母與被
    上訴人間之關係而心力交瘁，痛苦不堪。然被上訴人動輒出
    言或以書面要脅伊，表示「我一定會讓你付出代價」、「我
    會不惜一切要你們付出代價」、「你就準備去垃圾場找你所
    有的東西」，並以手機發送簡訊予伊「今天你不付房貸生活
    費，我就到牙科公布你96年收入兼差明細，你弟投資金額，
    你家所有事情，說到做到！」「你弟、弟媳有能力，你卻將
    中和付清，自己小孩住的房貸卻不付，有能力卻如此對待自
    己骨肉，你的良心怎麼過的去」「I am waching YOU」等語
    ，對伊施以精神上虐待，致伊不堪其同居之虐待，伊父母亦
    不堪共同生活。又被上訴人視伊為攫取金錢之來源，婚後遲
    不辦理結婚登記，要求伊承諾將購買之台北市北投區○○○
    路之房屋，登記在伊名下，始願辦理結婚登記，又於97 年9
    月間要求伊每月給付伊新台幣（下同）13萬元生活費，並要
    求伊於薪資一旦有所增加，即應將增加薪資之一半給付被上
    訴人，復於98年2月及3月間，二度與其父母、胞妹至伊工作
    場所索討金錢，而不惜傷害伊之專業形象，完全悖離夫妻相
    互扶持之本旨，並誣指伊外遇，致伊深感絕望絕，兩造之婚
    姻顯已生重大破綻，自98 年3月起兩造分居迄今，期間除伊
    向被上訴人請求探視孩子外，全無互動，且兩造為探視小孩
    亦屢生衝突，裂痕更鉅，致兩造之婚姻已無回復之可能，伊
    已於98 年4月間請求兒童福利聯盟文教基金會調解兩造離婚
    事宜，仍遭被上訴人堅拒，故兩造已無調解之望，爰依民法
    第1052條第1項第3款、第4款、第6款，同條第2 項規定，請
    求准伊與被上訴人離婚之判決。
三、被上訴人則以：否認上訴人主張之事實，上訴人歷次遭伊毆
    打均未能提出驗傷單為憑，反觀伊所提出之驗傷單可證明遭
    上訴人暴力傷害，伊並未承認有拿刀意圖砍上訴人之行為，
    上訴人所提出錄音譯文係經過其精心設計，扭曲事實真象，
    不足為證。伊所留下之字條係因上訴人於婚前替父母購買之
    房屋由伊作保，事後上訴人欲增貸借予上訴人之弟，伊要求
    退保，上訴人不肯伊才留字條要求上訴人更換保證人，並無
    威脅上訴人之意，與民法第1052條第1項第3款之要件有別。
    至於簡訊係因上訴人離家後突然返家，行蹤怪異，經警衛通
    知後伊才用簡訊通知上訴人「I am watching YOU 」。兩造
    於婚後各有工作收入，故婚後各自負擔生活開銷，至兩造之
    子出生，伊考量請育嬰假期間無收入，與上訴人協商相關生
    活費及撫養費事宜，但上訴人百般推託，在小孩出生後自97
    年6月30 日起始斷斷續續支付扶養費。至於房貸則係上訴人
    婚前承諾伊不必與上訴人父母同住，同意購屋登記在伊名下
    ，並支付所需費用，因上訴人經常藉故停止支付，伊迫於無
    奈，曾於98年2、3月託家人至上訴人看診之醫院詢問上訴人
    ，惟遭上訴人拒絕溝通，彼家人即默默離去，並非攫取上訴
    人之金錢。至於伊與上訴人父母間之誤會肇因於兩造工作地
    點均在士林，伊表示希望婚後就近租屋，經上訴人向父母轉
    述而產生誤會，對伊惡言相向而感情破裂，伊曾擔心是否適
    合結婚，然上訴人表示只要伊同意結婚，就購屋登記在伊名
    下，且婚後不與上訴人父母同住，伊始同意結婚。上訴人主
    張兩造婚姻有破綻事由，亦非事實，且縱有重大破綻事由亦
    係可歸責於上訴人事由無權請求離婚。兩造並無任何分居協
    議，乃上訴人自行離家出走，致與小孩分離，且伊並無拒絕
    或阻撓上訴人探視小孩之情事，上訴人倒果為因，自非可取
    ，況如兩造感情破裂，何以上訴人仍分別於96年6月、8月偕
    同伊與家人赴日本及高雄旅遊，故兩造婚姻並非難以復合，
    且伊仍希望維持婚姻等語置辯。
四、兩造不爭之事實：
 1、兩造於94年12月11日結婚，○○年○○月○○日育有一子甲○○，
    婚姻關係現仍存續中，有戶籍謄本為證（見板橋地院98年度
    婚字第861號卷〈下稱板院卷〉第16頁），上訴人自98年3月
    起離開兩造共同居住之處所分居迄今。
 2、被上訴人在結婚前因為不願與上訴人父母同住，致與上訴人
    之父母發生誤會而感情破裂，為被上訴人所自認（見原審卷
    一第20頁、本院卷第128頁背面，179頁背面）。
 3、婚後上訴人購買坐落台市○○○○路○○號○樓之○房屋登記在
    被上訴人名下，二人共同居住，並由上訴人自96年1月起至9
    8年6月止支付房屋貸款共計225萬2,816元，有被上訴人永豐
    銀行存摺本影本足稽，且為兩造所不爭（見原審卷一第115-
    118頁、169頁、本院卷第30頁、376頁）。
 4、96年3月被上訴人得知上訴人在婚前替父母所購買之房屋（
    由被上訴人作保證人）向銀行增貸款項借予上訴人之弟做生
    意，要求退保，並屢以書面文字向上訴人表示「婚前你承諾
    過，你弟弟如有做生意，你不會插手，我才願意作保，讓你
    買房子孝順父母，如今你反悔，造成我亟大的威脅沒有安全
    感，..」、「下禮拜給你一個禮拜期限，若未辦好保人的事
    ，我一定會讓你付出代價!!」、「沒經過保人同意，又將房
    子再借款，在法律上我有權告你，一星期時間足夠，未辦妥
    ，我打去銀行，你就準備去垃圾場找你所有的東西!...我的
    作法決定在你的表現」、「 ...我會不惜一切要你們付出代
    價，請求神讓你們得到應得的報應！」，亦為被上訴人所不
    爭（見板院卷第19-21頁，原審卷一第16頁）。
 5、被上訴人於甲○○出生後，替甲○○開立銀行存款帳戶，並
    以增加安全感為由以書面要求上訴人每月匯款5 萬元至甲○
    ○之銀行帳戶（見原審卷一第114頁、167、168 頁）。復於
    97 年9月要求上訴人出具同意書，同意每月支付被上訴人生
    活費13萬元，且如薪資每增加5,000元即應支付2,500元予被
    上訴人（見板院卷第66頁、本院卷第36、37、286 頁背面）
    。上訴人自97年6月30日起至98年8月14日止匯款至被上訴人
    郵局帳戶共計87萬2,802 元，亦為被上訴人所不爭（見本院
    卷第47頁、287頁）。
 6、被上訴人於98年2月、3月二度揪其父母、妹妹至上訴人工作
    醫院找上訴人索討金錢（見本院卷第128頁反面、287頁）。
 7、被上訴人因上訴人遲付房屋貸款於98 年3月26日發送手機簡
    訊予上訴人稱「今天你不付房貸生活費，我就到牙科公布你
    96年收入兼差明細，你弟弟投資金額，你家所有事情，說到
    做到!!」（見原審卷一第68-70頁）。
 8、被上訴人於98 年4月15日發送手機簡訊予上訴人稱「你弟、
    弟媳有能力，你卻將和和付清，自己小孩住的房貸卻不付，
    有能力卻如此對待自己骨肉，你的良心怎麼過的去」（見原
    審卷一第71-73頁）。
 9、被上訴人於98 年8 月19 日發送手機簡訊予上訴人稱「I am
    watching You」（見原審卷一第74頁）。
五、上訴人主張婚後屢遭被上訴人毆打及精神上虐待，並曾意圖
    持刀殺害上訴人，復對上訴人之父母為虐待，致不堪同居之
    虐待，並視上訴人為攫取金錢之來源，要求伊每月給付13萬
    元生活費，並揪同父母、胞妹至上訴人工作場所索討金錢，
    不惜傷害上訴人之專業形象，誣指上訴人外遇，兩造分居後
    復因探視孩子而屢生衝突，裂痕更鉅，致婚姻發生重大破綻
    且無回復之可能等情，為被上訴人否認上情，並以前揭情詞
    置辯，是本件兩造之爭點在於：上訴人是否受有被上訴人不
    堪同居之虐待？被上訴人有無對上訴人之直系親屬為虐待，
    致不堪為共同生活？被上訴人是否意圖殺害上訴人？兩造間
    是否有難以維持婚姻之重大事由？上訴人得否請求離婚?
六、兩造間是否有難以維持婚姻之重大事由？上訴人得否請求離
    婚？
    按「民法第1052條第2 項前段規定：有前項以外之重大事由
    ，難以維持婚姻者，夫妻之一方得請求離婚，其目的在使夫
    妻請求裁判離婚之事由，較富彈性，故夫妻間發生之情事，
    苟足使婚姻難以維持，縱不符同條第一項所列各款情形，仍
    得依上開第2 項規定訴請離婚」、「婚姻乃一男一女之兩性
    結合，以組織家庭，共同生活為目的。故有足以破壞共同生
    活或難以維持共同生活之情事發生，允宜許其離婚以消滅婚
    姻關係。74年6月3日修正公布之民法親屬編，就裁判離婚之
    原因，為應實際需要，參考各國立法例，增設民法第1052條
    第2項，明定有同條第1項以外重大事由，難以維持婚姻者，
    亦得請求離婚，是對於家庭生活之美滿幸福，有妨礙之情形
    ，即得認其與此之所謂難以維持婚姻之重大事由相當」、「
    關於是否為難以維持婚姻之重大事由，其判斷標準為婚姻是
    否已生破綻而無回復之希望。而婚姻是否已生破綻無回復之
    希望，則應依客觀的標準，即難以維持婚姻之事實，是否已
    達於倘處於同一境況，任何人均將喪失維持婚姻意欲之程度
    而定。」、「夫妻均有民法第1052條第1 項所定情形之一時
    ，雙方各得向法院請求離婚，不能以請求之一方亦有判決離
    婚原因，即謂其不得訴請離婚；同條第2 項但書規定難以維
    持婚姻之重大事由應由夫妻之一方負責者，僅他方得請求離
    婚，係為公允而設，故難以維持婚姻之重大事由，夫妻雙方
    均須負責時，應比較衡量雙方之有責程度，僅責任較輕之一
    方，得向責任較重之他方請求離婚，有責程度相同時，雙方
    均得請求離婚，始符公平。」最高法院91年度台上字第1023
    號、79年度台上字第1040號、91年台上字第2023號、90年度
    台上字第2215號分別著有判決可稽。而婚姻係以夫妻雙方情
    感為基礎，以共同生活為目的，配偶間應本相互協力保持其
    共同生活之圓滿、安全及幸福，若此基礎不復存在，致夫妻
    無法共同生活，且無復合之可能，即應認有難以維持婚姻之
    重大事由存在。故就具體個案審認之結果，如該事實客觀已
    達於倘處於同一境況，任何人均喪失維持婚姻意欲之程度，
    主觀上亦喪失維持婚姻之意願，即足當之。另查家庭生活費
    用除法律或另有約定外，由夫妻各依其經濟能力、家事勞動
    或其他情事分擔之。又對於未成年子女之權利義務除法律另
    有規定外，由父母共同行使或負擔之，民法第1003條之1、1
    089條第1項分別定有明文。兩造婚後各自擔任醫師及教師工
    作，有固定之收入，依法應共同負擔家庭生活費及子女之扶
    養費，雖上訴人收入較被上訴人為豐厚，但上訴人已負擔房
    屋貸款及日常生活水費、電費、電信費用、信用卡之帳單及
    保險費等日常生活之大宗，有水電費、電信費等收據可按（
    見本院卷第186-268 頁），已難認上訴人未克盡其責。被上
    訴人雖於甲○○出生而請育嬰假，但觀其所請之留職停薪假
    僅自97年2月12日至同年7月31日，此後則係請事病假，故每
    月仍有3 萬餘元之收入，此有台北市立○○高級中學證明書
    及被上訴人之郵局存簿足稽（見本院卷第295、304-312頁）
    ，然被上訴人於甲○○出生後不僅向上訴人要求按月給付甲
    ○○5萬元，並要求上訴人按月給付被上訴人生活費13 萬元
    ，且薪資若有增加，再給付增資之一半予被上訴人，有被上
    訴人不爭執之書面足憑（見原審卷一第114頁、144 頁、167
    、168頁；板院卷第66頁、本院卷第36、37、128頁、286 頁
    背面）。而上訴人自97年6月30日起陸續匯款87萬2,802元至
    被上訴人之郵局存簿帳戶內，亦有被上訴人不爭執之上訴人
    匯款明細表可證（見本院卷第47頁），然被上訴人竟於上訴
    人遲延支付房屋貸款時，即於98年2、3月夥同家人至上訴人
    工作場所向上訴人索討金錢，使上訴人之專業形象受損，日
    後復再以手機簡訊向上訴人以威脅口氣索討金錢（見原審卷
    一第68-70、71-73、75-77 頁），卻就被上訴人擔任上訴人
    婚前所另行購買房屋（供父母居住）之保證人部分，僅因上
    訴人向銀行增貸以供上訴人之弟做生意使用，即多次以書面
    威嚇上訴人，嚇令其辦理退保（見板院卷第19-21 頁），復
    明知於婚前已與上訴人之父母感情破裂，於婚後不思努力彌
    補裂縫，反多次在見面時仍針對房屋之事與上訴人之父母理
    論發生爭吵，此亦有被上訴人不爭執錄音光碟及譯文足憑（
    見原審卷一第153-155頁、本院卷134-136頁），致上訴人感
    覺僅係被上訴人攫取金錢之來源，而使兩造婚姻發生重大破
    綻，縱上訴人於98 年3月主動離家與被上訴人分居迄今（見
    本院卷第180 頁），而有過失，然被上訴人之上開行為對於
    兩造婚姻破綻之發生亦同有過失。又兩造分居後，被上訴人
    於獲悉上訴人返家拿東西之際，仍傳送手機簡訊表示「I am
    watching You」，上訴人欲返家探視甲○○，仍多所阻撓，
    致上訴人不得已聲請假處分，經由法院暫定探視方式，且於
    上訴人依據法院所訂之探視方式，兩造仍生衝突，並在上訴
    人將甲○○送回被上訴人處所時，要求會同警方拍照檢查甲
    ○○之身體，亦有台北市政府警察局北投分局受理各類案件
    紀錄表、光碟片及上訴人所提出之98 年9月30日受理家庭暴
    力事件驗傷診斷書足稽（見原審卷一第149、150頁、本院卷
    第64、65、121-125 頁），在此多次衝突下，顯難期待彼此
    間能再互信互諒互愛，繼續共創圓滿和諧之生活。故被上訴
    人雖表示不願離婚，但其行為既已使上訴人主觀上認為婚姻
    係建立在金錢攫取來源而非相互扶持之終身伴侶，且如此之
    婚姻關係，即使任何人處於相同之境況，亦均喪失維持婚姻
    之意欲，故兩造婚姻難以繼續維持，被上訴人同應負責，本
    院衡量比較雙方之有責程度相同，揆之前開說明，雙方均得
    請求離婚，從而上訴人主張有民法第1052條第2 項所定難以
    維持婚姻之重大事由，請求與被上訴人離婚，自屬有據。
七、又按夫妻離婚者，對於未成年子女權利義務之行使或負擔，
    依協議由一方或雙方共同任之。未為協議或協議不成者，法
    院得依夫妻之一方、主管機關、社會福利機構或其他利害關
    係人之請求或依職權酌定之。前項協議不利於子女者，法院
    得依主管機關、社會福利機構或其他利害關係人之請求或依
    職權為子女之利益改定之。行使、負擔權利義務之一方未盡
    保護教養之義務或對未成年子女有不利之情事者，他方、未
    成年子女、主管機關、社會福利機構或其他利害關係人得為
    子女之利益，請求法院改定之。前三項情形，法院得依請求
    或依職權，為子女之利益酌定權利義務行使負擔之內容及方
    法。」民法第1055條第1 項定有明文。經查兩造所生長子甲
    ○○係○○年○○月○○日出生，尚未成年，有戶籍謄本可稽，為
    兩造所不爭。本件兩造既經本院判決准予離婚，對於子女之
    監護又未為協議，自應依上開民法之規定，由本院酌定監護
    人。
八、按法院就離婚後親權行使之酌定或改定，應依子女之最佳利
    益，審酌一定情狀，參考社工人員之訪視報告，尤應注意：
    1.子女之年齡、性別、人數及健康情形。2.子女之意願及人
    格發展之需要。3.父母之年齡、職業、品行、健康情形、經
    濟能力及生活狀況。4.父母保護教養子女之意願及態度。5.
    父母子女間或其他共同生活之人間之感情狀況。民法第1055
    條之1 定有明文。況所謂監護，除生活扶養外，尚包括子女
    之家庭教育、身心健全發展，及培養倫理道德等習性而言，
    自應以子女之利益為依歸，而非以其父或母之意思為取向。
    法院應就兩造之職業、經濟狀況、監護能力等一切情狀，作
    通盤之考量，以酌定父母親權之行使。茲依據台北市政府社
    會局委託中華民國新女性聯合會，就監護權之歸屬作訪視調
    查結果，可知甲○○自出生迄今皆由被上訴人照顧，被上訴
    人甚至請育嬰假照顧，對甲○○生活照顧及發展各方面均重
    視並執行，不僅將之視為己任及熱忱，且對兒童發展照顧知
    能具有一定基礎，被上訴人亦會汲取幼教知能，學習力良好
    ，整體而言被上訴人照顧技巧及照顧意念甚為強烈，觀察其
    與案主關係緊附，案主被照顧情形良好（見原審卷一第50-5
    2 頁），本院依前開調查情形，審酌兩造之經濟、生活環境
    、作息時間、監護能力、及為其子女之利益，認被上訴人有
    能力扶養子女，且被上訴人自幼照顧子女亦無不妥之處，又
    能提供良好居住環境給子女，且從事教育工作，對照顧兒童
    發展具有一定之基礎，並有家人協助，家庭資源充足，再佐
    以甲○○目前尚屬年幼，極需人長時間貼身照顧，上訴人擔
    任口腔外科醫師工作，必須執行外科開刀之工作及照顧病人
    ，能與甲○○相處時間顯然少於被上訴人，本院斟酌子女之
    利益及一切情節，認對於甲○○權利義務之行使或負擔酌定
    由被上訴人行使，較為適宜。又為免甲○○對上訴人日漸陌
    生而產生疏離，並兼顧其人格正常發展，及滿足親子之情，
    依民法第1055條第5 項規定，依職權酌定上訴人得探視甲○
    ○，其探視方式及期間如附表所示。
九、綜上所述，上訴人依據民法第1052條第2 項之法律關係，以
    兩造之婚姻有重大事由難以維持，而請求離婚，為有理由，
    應予准許。原審就上訴人之請求，所為上訴人敗訴之判決，
    尚有未洽，上訴論旨指摘原判決不當，求予廢棄改判，為有
    理由，並由本院依職權酌定對於未成年子女甲○○權利義務
    之行使或負擔由被上訴人任之，並定上訴人探視甲○○之方
    式及其時間如附表所示。至於上訴人其餘之請求，因其聲明
    僅為單一，屬重疊之訴之合併（見本院卷第114 頁），本院
    已就上開請求為上訴人勝訴之判決，自無需就上訴人其餘之
    請求再加以論述，附此敘明。
十、兩造其餘之攻擊防禦方法及未經援用之證據，經審酌後認均
    不足以影響本判決之結果，自無逐一詳予論駁之必要，併此
    敘明。
據上論結，本件上訴為有理由，依民事訴訟法第450條、第78 條
，判決如主文。
中　　華　　民　　國　 100　　年　　7 　　月　　14　　日
　　　　　　　　  　民事第二十庭
                        審判長法　官  張  蘭
　　　　　　　　　　  　      法　官  黃莉雲
　　　　　　　　　　　        法　官  王漢章
正本係照原本作成。
如不服本判決，應於收受送達後20日內向本院提出上訴書狀，其
未表明上訴理由者，應於提出上訴後20日內向本院補提理由書狀
（均須按他造當事人之人數附繕本）上訴時應提出委任律師或具
有律師資格之人之委任狀；委任有律師資格者，另應附具律師資
格證書及釋明委任人與受任人有民事訴訟法第466條之1第1項但
書或第2項（詳附註）所定關係之釋明文書影本。如委任律師提
起上訴者，應一併繳納上訴審裁判費。
中　　華　　民　　國　 100　　年　　7 　　月　　14　　日
                              書記官  周淑靜
附註：
民事訴訟法第466條之1（第1項、第2項）：
對於第二審判決上訴，上訴人應委任律師為訴訟代理人。但上訴
人或其他法定代理人具有律師資格者，不在此限。
上訴人之配偶、三親等內之血親、二親等內之姻親，或上訴人為
法人、中央或地方機關時，其所屬專任人員具有律師資格並經法
院認為適當者，亦得為第三審訴訟代理人。
附表：  上訴人與未成年長子甲○○會面交往之方式及期間:
一、上訴人得於每月一、三、五週之星期六上午9時後前往被上
    訴人住處將甲○○攜帶外宿，並於星期日下午9時前將甲○
    ○送回被上訴人住處。
二、於甲○○就學期間，暑假（確實期間依學校規定）期間在無
    特殊事由之前提下，上訴人得接同甲○○一同居住（連續）
    14日，寒假期間上訴人在無特殊事由之前提下得接同甲○○
    一同居住（連續）7日。在寒暑假之其他期間內，仍依據上
    述（一）之方式辦理探視。
三、上訴人得與甲○○以電話、書信、傳真、Facebook、電子郵
    件等方式與甲○○保持交往。
四、兩造或未成年長子甲○○之住所或聯絡電話及聯絡方式如有
    變更，應隨時通知對方知悉。
